臺灣花蓮地方法院刑事判決               99年度訴字第524號
公  訴  人  臺灣花蓮地方法院檢察署檢察官
被      告  范聯勤
選任辯護人  范明賢律師（法律扶助基金會指派）
上列被告因違反毒品危害防制條例等案件，經檢察官追加起訴（
99年度偵字第4570號），本院判決如下：
    主  文
范聯勤共同成年人故意對少年犯藥事法第八十三條第一項之轉讓
禁藥罪，累犯，處有期徒刑壹年貳月。
    事  實
一、范聯勤於民國97年，因竊盜案件，經臺灣新竹地方法院以97
    年度簡上字第255 號判決判處有期徒刑6 月確定，於99年2
    月9 日執行完畢。詎其結識在詐欺集團中負責向已受詐欺之
    被害人取款工作（即俗稱「車手」）之許志後，因許志
    邀集其與少年蘇○中（82年11月生）一同前往花蓮地區取款
    ，並應允朋分、支付若干報酬，乃於99年7 月26日凌晨3 時
    許，與蘇○中搭乘由許志駕駛經范聯勤向某租車行租得之
    車牌號碼9005-YW 號自用小客車，一同前往花蓮地區，俾向
    已受上開詐欺集團詐騙之被害人取款（3 人涉及詐欺犯罪之
    部分，許志、范聯勤經檢察官同案提起公訴，范聯勤業經
    本院以99年度訴字第451 號判決判處罪刑確定，許志則在
    通緝中，蘇○中涉案部分則經臺灣新竹地方法院以100 年度
    少護字第216 號、第217 號裁定另入感化教育處所施以感化
    教育）；於許志沿蘇花公路駕駛之途中，於同日上午6 時
    許，在蘇花公路某路段上，因坐在上開汽車後座之蘇○中，
    要求提供甲基安非他命施用，范聯勤明知甲基安非他命屬毒
    品危害防制條例第2 條第2 項第2 款所稱之第二級毒品，且
    經中央衛生主管機關明令公告列為禁藥，依法不得持有、轉
    讓，亦知悉蘇○中為未滿18歲之少年（88年11月間生，真實
    姓名年籍均詳卷），屬未成年人，仍與許志（許志涉嫌
    違反毒品危害防制條例部分未經起訴或追加起訴）共同基於
    轉讓第二級毒品之犯意，推由在副駕駛座之范聯勤將許志
    所有放置在汽車前座中央扶手置物處之微量甲基安非他命及
    吸食器交付蘇○中施用，而共同轉讓甲基安非他命與蘇○中
    。嗣因受詐欺集團詐騙之被害人前已察覺有異，業事先報警
    處理，范聯勤、許志、蘇○中等人駕駛上開汽車前往詐欺
    集團指定地點取款時，為警當場查獲，並在上開汽車內扣得
    許志所有供自己及蘇○中施用甲基安非他命使用之吸食器
    、玻璃球各1 個；及許志所有攜帶甲基安非他命以方便施
    用，而於施用後所餘之殘渣袋3 個等物。
二、案經花蓮縣警察局花蓮分局報告臺灣花蓮地方法院檢察署檢
    察官偵查後追加起訴。
    理    由
壹、證據能力部分：
    按被告以外之人於審判外之陳述，雖不符刑事訴訟法第159
    條之1 至第159 條之4 之規定，而經當事人於審判程序同意
    作為證據，法院審酌該言詞陳述或書面陳述作成時之情況，
    認為適當者，亦得為證據。當事人、代理人或辯護人於法院
    調查時知有第159 條第1 項不得為證據之情形，而未於言詞
    辯論終結前聲明異議者，視為有前項之同意，同法第159 條
    之5 第1 項、第2 項定有明文。立法意旨在於傳聞證據未經
    當事人之反對詰問予以核實，原則上先予排除，惟若當事人
    已放棄反對詰問權，於審判程序中表明同意該等傳聞證據可
    作為證據，基於尊重當事人對傳聞證據之處分權，及證據資
    料愈豐富，愈有助於真實發見之理念，且強化言詞辯論主義
    ，使訴訟程序得以順暢進行，上開傳聞證據亦均具有證據能
    力。查本案據以認定被告范聯勤犯罪事實存否之被告以外之
    人之言詞或書面陳述，被告、辯護人及檢察官或均同意作為
    證據，或於本院言詞辯論終結前，均未聲明異議，而本院審
    酌該言詞陳述及書面陳述作成之情況，未見有何不適當之情
    形；且關於證人許志、蘇○中分別於警詢、偵查及另案審
    理中所為之陳述部分，因證人許志、蘇○中均經本院傳喚
    、拘提未到，有傳票送達證書及拘票、拘提報告在卷可稽，
    即上開證人非僅由本院單純傳喚，尚依法予以強制到庭無果
    ，有事實上無法由被告、辯護人行使對質、詰問權之原因（
    95年度台上字第4217號、第7314號判決意旨參照）；且被告
    對證人之詰問權固屬憲法之基本權，惟非不得捨棄，本案言
    詞辯論終結期日經審判長詢問「尚有何證據要請求法院調查
    ？」時，被告、辯護人均表示「沒有」（參本院卷第183 頁
    ），顯已消極捨棄其於審判中之詰問權，自無不當剝奪其詰
    問權之可言（最高法院95年度台上字第4143號判決意旨參照
    ）；職此，本案後述引用之被告以外之人之言詞或書面陳述
    ，依前開規定及判決意旨說明，均得為證據。
貳、實體部分：
一、訊據被告范聯勤固坦認於上開時地，與蘇○中一同搭乘許志
    駕駛之汽車前往花蓮地區，以及蘇○中於受許志邀集前
    往花蓮地區後，在為警查獲渠等向受詐欺之被害人取款之行
    為前，曾施用甲基安非他命等事實；惟否認有何轉讓第二級
    毒品之犯行，辯稱：許志駕駛汽車搭載伊、蘇○中於99年
    7 月26日上午8 、9 時許抵達花蓮地區後，前往花蓮縣花蓮
    市某汽車旅館，許志施用甲基安非他命後，將吸食器及剩
    餘部分放置桌上，蘇○中自行取用，之後伊亦拿取施用；施
    用甲基安非他命地點非如蘇○中所述係在蘇花公路上，亦非
    由伊交付蘇○中施用云云（參本院卷第180 、184 至186 頁
    ）。惟查：
（一）上開犯罪事實，業據證人蘇○中於警詢、偵查中證述：因
      許志邀約委託伊從事代為看顧車輛、觀察地形及注意有
      無可疑人士等雜務，乃隨同前來花蓮地區，許志駕駛汽
      車搭載伊、綽號「小凱」之被告，被告坐在副駕駛座上，
      3 人於99年7 月26日上午6 時許，沿蘇花公路行駛，在某
      段山路上，被告於汽車行進間交付安非他命（參照慈濟大
      學濫用藥物檢驗中心檢驗總表顯示蘇○中尿液檢驗結果呈
      甲基安非他命及安非他命陽性反應可知此應為「甲基安非
      他命」之誤，見偵卷第29頁所附前揭檢驗總表及本院卷第
      148 頁所附應受尿液採驗人尿液檢體採集送驗紀錄表，故
      以下均逕更正之）與伊施用，係使用扣案之吸食器施用等
      語明確（見警卷第6 至7 頁），核與證人許志於警詢、
      偵查及另案審理中陳述：於99年7 月26日上午，行經蘇花
      公路某段山路，伊負責駕駛汽車，故不知悉綽號「小凱」
      之被告有無將甲基安非他命交付蘇○中施用，然有見及被
      告手執吸食器轉頭向後；蘇○中施用之甲基安非他命及吸
      食器均為伊所有，因伊將該等物品均放置在汽車中央扶手
      ，故被告可隨手拿取，伊亦無償提供甲基安非他命與被告
      施用，被告自行取用，伊未阻止等語相符（見警卷第11頁
      、偵卷第24頁）；又蘇○中於99年7 月26日下午1 時35分
      許，為警採集之尿液，經送慈濟大學濫用藥物檢驗中心檢
      驗，確呈甲基安非他命、安非他命陽性反應，有該檢驗中
      心檢驗總表、應受尿液採驗人尿液檢體採集送驗紀錄表附
      卷可憑（此2 資料之出處詳前），足認蘇○中於採尿前回
      溯96小時內，確曾施用甲基安非他命無訛。此外，復有搜
      索扣押筆錄，扣押物品目錄表、現場照片等在卷可證（見
      警卷第18至22、24至25頁）。由是可知證人蘇○中、許志
      前後所述大抵相合，互核亦無扞格，苟非事實，2 人當
      不會為警查獲後之第一時間即串偽至此，更能歷時許久後
      ，仍為一致之陳述；又被告既然坐在車內副駕駛座，若僅
      單純自己施用甲基安非他命或與後座之蘇○中聊天，非為
      交付甲基安非他命、吸食器與汽車後座之蘇○中，要不會
      無端拿取甲基安非他命、吸食器後，竟回頭轉向後座；佐
      之邇來政府為杜絕毒品氾濫，毒害人民甚深，再三宣導教
      民眾遠離毒品，媒體亦不時披露相關毒品之報導；是以，
      一般人當知悉持有、施用、轉讓第二級甲基安非他命等行
      為均涉及犯罪，許志、蘇○中要無不知之理；則設若許
      志自承持有甲基安非他命及吸食器，並任由范聯勤施用
      之後，更行交付蘇○中；以及蘇○中指出受讓他人交付之
      甲基安非他命及吸食器，不僅不利於被告，亦同時產生不
      利於自己之效果，即自身同難免遭質疑涉嫌毒品相關犯罪
      ；再依被告於本院審理期間供陳：於98年3 月間結識許志
      ，約1 、2 月後，許志帶領前往新竹市某處空屋，認
      識蘇○中，見過蘇○中數次，除查獲當日外，未曾交談，
      並非熟識，亦無仇怨或糾紛；與許志為朋友，或因近期
      2 人時常往來，許志因而召集前往花蓮地區等語（參本
      院卷第49、180 、186 頁，本院另案99年度訴字第451 號
      偵卷第9 、18頁），以及證人許志於警詢中表示認識被
      告，與之為朋友關係乙節明確（見警卷第11頁），可知被
      告與許志、蘇○中等人間，容無仇恨或糾紛，被告與許
      志更屬朋友關係，時相往來，具有交情，堪認證人蘇○
      中並無砌詞誣害被告之動機，證人許志亦無虛編故事，
      以羅織被告入罪之必要，果非確有其情，當不會無端搆陷
      被告，寧同時自陷於罪，可見其2 人分別於警詢、偵查中
      所為上開證詞饒非子虛。參以眾所周知安非他命類藥物為
      中樞神經興奮劑，相關醫學文獻證明使用該等藥物後，會
      有情緒及活動力亢進，疲勞感降低等特徵出現；而許志
      於99年7 月26日凌晨3 時許，邀約被告、蘇○中等人，使
      用被告租用之車輛搭載2 人一同出發前往花蓮地區，分別
      為被告、蘇○中、許志等人一致陳述在卷（見本院另案
      99年度訴字第451 號警卷第11、15頁，該案偵卷第14、11
      8 頁）；觀之許志尚陳其於99年7 月26日凌晨邀領被告
      、蘇○中等2 人陪同，由其駕駛汽車搭載該2 人自新竹市
      出發前往花蓮地區，並依詐欺集團指示，於途中拿取詐欺
      所需物品，嗣趨車前往某旅館短暫休息，待接獲詐欺集團
      來電指示後，隨即趕赴已由詐欺集團與被害人約定之取款
      地點，隨即於99年7 月26日上午10時45分許，在花蓮縣花
      蓮市○道路與中美七街交岔路口處，為已接獲被害人報案
      而先行埋伏該處之警方查獲等過程（參本院另案99年度訴
      字第451 號偵卷第13至15、120 頁），而駕駛汽車需要相
      當之注意力，尤以行駛在蘇花公路蜿蜒路段時，集中注意
      力更屬必要，則許志長時間深夜駕駛汽車搭載被告及蘇
      ○中等人，中間幾無相當時間足供睡眠、休憩，其後亦不
      過在某旅館等候通知期間，稍事休息，是其在駕駛途中為
      免精神不濟，施用已隨身攜帶之甲基安非他命若干；又為
      免詐欺集團策劃已久並已著手行騙後之取款行動，於渠等
      耗時費力地抵達花蓮地區，恐因蘇○中困於久未睡眠之疲
      倦，而未能代為觀察、注意周遭狀況，導致取款行動曝光
      、失敗，乃提供少量甲基安非他命予同伴蘇○中施用，以
      助提神，衡無悖於常理，益徵證人蘇○中、許志所述前
      情，當非無據，應屬可取。
（二）被告固以前揭情詞置辯，然經勾稽比對：
     1、其於99年7 月26日警詢中稱：認識許志2 月餘，於99
        年7 月26日為警逮捕時，所乘坐之汽車係應許志要求
        而向友人商借使用，於該日凌晨3 時許，由許志駕駛
        搭載伊前往找蘇○中，3 人隨即一同自新竹地區出發，
        在車上時曾聽聞許志接聽電話，伊不清楚通話對象為
        誰或對話內容；許志在花蓮地區某處，曾差使蘇○中
        下車撿拾草叢中之證件，伊不知證件內容，僅見係藍色
        掛帶之白色證件；伊無毒品，蘇○中使用之吸食器為蘇
        ○中所有；未拿取許志之甲基安非他命，本身最終次
        施用甲基安非他命係於99年7 月22日晚上11 時 許，在
        新竹縣某處，警方採尿前回溯96小時內，僅服用感冒藥
        物，無施用任何毒品云云（見警卷第3 至4 頁，本院另
        案99年度訴字第45 1號警卷第11至12頁）。
     2、於99年7 月26日偵查中則陳述：與許志認識約2 月餘
        ，許志於99年7 月25日凌晨撥打電話與伊稱約同前往
        收帳，並應允支付伊報酬，遂同往花蓮地區；伊應許志
        之要求，於99年7 月24日向友人借得汽車作代步使用
        ；許志在車上曾經接聽電話，然因當時由伊駕駛汽車
        ，故對交談內容無印象；嗣因許志將行動電話留在車
        上，伊遂接聽來電，前有多次響起，伊未接聽；另曾在
        車上見筆記本，惟對於記載內容一無所悉；約99年7 月
        26日上午10時許，許志接獲來電，便指示蘇○中下車
        撿拾物品，斯時伊不知係拾取識別證，認為係公司門禁
        卡云云（見本院另案99年度訴字第451 號偵卷第9 至10
        、18至19頁）。
     3、另於99年10月14日偵查中則稱：尿液檢驗結果顯示伊施
        用安非他命類及海洛因等毒品，係於99年7 月25日，在
        新竹住處，同時施用此2 類毒品，用畢後，攜帶施用時
        所使用之玻璃瓶放在前往花蓮地區使用之汽車內，故如
        有甲基安非他命，即係該瓶內殘餘部分；伊在花蓮地區
        並無施用，許志亦無提供施用云云（見偵卷第25頁）
        。
     4、於本院準備程序時尚陳述：於99年7 月26日，與蘇○中
        搭乘由許志駕駛之汽車前往花蓮地區，伊未攜帶甲基
        安非他命，該車係於99年7 月20日之前租用，出借與許
        志使用；未抵達花蓮地區時，許志曾拿出所有甲基
        安非他命及吸食器，將之放置在汽車中央扶手處，供伊
        、蘇○中施用，未特別講明無償提供施用，係伊覺得可
        自行拿取，並目睹蘇○中施用，然伊當日因病而未施用
        ，關於許志有無施用，則無法確定；伊綽號為「小凱
        」，最近1 次施用甲基安非他命係於99年11月16日，距
        離99年7 月26日之前最近1 次施用甲基安非他命，則係
        於99年7 月24日或25日，新竹縣竹北市友人住處云云（
        參本院卷第49至50頁）。
     5、復於本院審理期間表示：於98年2 月服刑出監後，約於
        98年3 月間認識許志，經過1 、2 月後，透過許志
        結識蘇○中；許志表示前來花蓮地區收款，係由許志
        指派蘇○中負責何事務，另曾差遣蘇○中至草叢撿拾
        物品；許志於99年7 月26日係駕駛手排車，沿路蜿蜒
        ，若在車內使用吸食器施用甲基安非他命，水會倒灌入
        鼻，蘇○中應無可能在途中施用；於當日上午8 、9 時
        許抵達花蓮地區，3 人先在花蓮縣花蓮市某汽車旅館休
        息約半小時，期間許志取出甲基安非他命擺放桌上，
        稱讓眾人無償施用，甲基安非他命及吸食器均為許志
        所有，伊無攜帶甲基安非他命或吸食器，伊等3 人在汽
        車旅館內均有使用該吸食器施用甲基安非他命；蘇○中
        施用毒品已久，竟不提出係在汽車旅館，由許志提供
        甲基安非他命施用，反稱係伊在蘇花公路上，交付甲基
        安非他命，實屬避重就輕；伊於案發當日凌晨，曾在中
        南部某汽車旅館內施用許志提供之甲基安非他命，以
        及及自己攜帶之海洛因，因該次施用海洛因，導致伊查
        獲後受詢問時不甚清醒；於99年7 月26日上午8 時許，
        在花蓮縣花蓮市上開汽車旅館內，係最終次施用毒品，
        其後無再施用第一級或第二級毒品；現較清醒，始思及
        在花蓮縣花蓮市某汽車旅館內施用毒品之情節，甚且仍
        記憶該汽車旅館內部裝潢，然當時未仔細觀看旅館名稱
        云云（參本院卷第180 、184 至186 頁）。
      已可見其關於何時結識許志、蘇○中等人；許志於99
      年7 月26日駕駛之汽車係其何時取得，又係租得或向友人
      借取使用；蘇○中於99年7 月26日，係在何處施用甲基安
      非他命，使用之吸食器係蘇○中自己所有，抑或由許志
      提供；其有無拿取許志提供之甲基安非他命、有無攜帶
      所有吸食器前往花蓮地區；是否目睹或知悉許志於查獲
      當日有無施用甲基安非他命；其在花蓮地區究有無施用毒
      品；其於99年7 月26日施用甲基安非他命、海洛因等毒品
      後有無再施用第一級或第二級毒品；於本案查獲前最近1
      次施用海洛因之時間為99年7 月25日或99年7 月26日，地
      點在其新竹地區住處，或在花蓮縣花蓮市某汽車旅館；查
      獲前最近1 次施用甲基安非他命之時間為99年7 月24日、
      25日或26日，地點在新竹縣竹北市友人住處，或在花蓮縣
      花蓮市某汽車旅館等節，不僅前後所述大相逕庭，尤以其
      供詞如此多處迥異，所辯存有自相矛盾之瑕疵，能否採信
      ，已非無疑。其於同次審理期日尚表示「許志施用毒品
      後把毒品擺在桌上，許志沒有說甚麼，蘇○中就拿去用
      」（參本院卷第185 頁），經質之「許志有無說毒品讓
      你跟蘇○中施用？」，又改稱「有，他擺在那邊說要用自
      己用」，於涉及本身之問題，始答覆係經許志明示同意
      而拿取甲基安非他命，愈徵其所辯無非出於自己利害之考
      量，周折迴護己身之情灼然，殊難信實。次且，不論蘇○
      中施用甲基安非他命之來源為被告或係許志；施用之時
      間在99年7 月26日上午6 時許，或係同日上午8 時許；施
      用之地點在蘇花公路某路段，或在花蓮縣花蓮市某汽車旅
      館內，其施用甲基安非他命之行為則一，俱無法卸免其施
      用第二級毒品之罪責，委無被告指摘避重就輕之情事，尚
      難執此驟認證人蘇○中之證詞有何瑕疵。至被告雖稱因案
      發前曾施用海洛因，導致昏沈，意識不清，故陳述或有不
      一，然觀諸其於偵查中接受訊問時間一為99年7 月26日，
      另為99年10月14日；於99年10月14日該次受訊問時，距離
      其於本院審理時所述施用海洛因之時間，歷時2 月餘，要
      無可能再受2 月餘之前該次施用海洛因之影響；然其於斯
      時就許志有無提供甲基安非他命施用；甲基安非他命吸
      食器究為其自行攜帶，抑或係許志所有；其在花蓮地區
      有無施用甲基安非他命；案發前最近1 次係於何時、在何
      處施用海洛因、甲基安非他命等節，卻仍與其於本院審理
      中所陳不同；而其於該次接受訊問後，於100 年5 月16日
      本院行準備程序之際，關於渠等3 人係於何時地施用甲基
      安非他命，其於案發前最近1 次用施用甲基安非他命之時
      地等情，又猶與其於本院審理中所為之辯詞內容未合；設
      若因案發過程陷於意識不清，記憶不明，大可於之後應訊
      時，遭問及關於案發過程中發生何情事，直陳不復記憶即
      可，何以捨此不為，於99年10月14日偵查中、本院行準備
      程序時以及本院審理時，每每清楚陳述，悉為確定之答覆
      ，然內容卻相互齟齬，苟非臨訟編篡，斷不致如此反覆。
      矧觀諸被告於99年7 月26日偵查中所為之供詞【詳前貳一
      （二）2 】），關於被告、蘇○中、許志等人一同自新
      竹地區使用汽車代步前往花蓮地區，乃至向被害人取款前
      之路程中，有部分路段係由被告負責駕駛乙節，核與證人
      蘇○中證稱：許志負責駕駛汽車搭載伊與被告（即筆錄
      中綽號「小凱」之人）前往花蓮地區，抵達花蓮地區某處
      後，改由被告駕駛等語相符（見本院另案99年度訴字第45
      1 號警卷第15頁），足見其非但意識清晰，甚且具有相當
      操控能力，足以勝任渠等取款過程之駕駛工作，更自承對
      於不過稍事停留之汽車旅館之內部裝潢尚存印象；復綜合
      其所供上情，其竟可記憶許志邀集搭載蘇○中之歷程，
      抵達花蓮地區之概約時間，以及途中許志曾接聽行動電
      話通話，繕記筆記，於何時指示蘇○中下車前往草叢中拿
      取證件，更清楚供述該證件掛帶顏色為藍色，又曾代許志
      接聽行動電話來電等經過，凡無關乎其涉及犯罪部分之
      細節，俱清晰可辨，毫無模稜或記憶模糊之情；參以許志
      既然邀約被告、蘇○中從事犯罪，衡無可能召集一精神
      不濟，於從事犯罪期間，不僅無法提供助力，尚需其分神
      照料之人同行；若係於路途中方發覺被告身體不適，亦非
      不得於取款前，暫將被告安置在原休息之汽車旅館，待取
      款後再前往搭接，以免遲滯犯罪時程，反而易使犯行容易
      曝光，為警查緝；足認被告辯稱因施用海洛因導致昏暈乙
      詞，容屬子虛。再者，據證人許志證述：於99年7 月26
      日凌晨4 時許，在新竹市開車途中，有在車內施用甲基安
      非他命，購得甲基安非他命後，便放在車上，被告要施用
      便無償提供，被告自行拿取，伊未阻止等語在案（見警卷
      第11頁、偵卷第24頁），足認被告在汽車行進間，非不得
      施用甲基安非他命，許志更可於駕駛汽車之際，同時施
      用之；則蘇花公路本非全程均屬彎曲，且蘇○中搭乘許志
      駕駛之車輛，獨自坐在後座，空間甚為寬敞，利用車輛
      行經非甚崎嶇之路段時，施用甲基安非他命，容非極端困
      難，而全無可能實現之事；職此，被告主張在路途蜿蜒之
      情形下，無可能施用甲基安非他命乙節，饒難置信，無由
      據以為有利於被告之認定。
（三）綜上所述，被告上開所辯與事實不符、與常情有背，難以
      憑信，其所犯轉讓第二級毒品之犯行，事證明確，堪予認
      定，應依法論科。
二、論罪科刑部分：
（一）按甲基安非他命係第二級毒品，亦屬藥事法所稱之禁藥。
      而明知為禁藥而轉讓者，藥事法第83條第1 項定有處罰明
      文。故行為人明知為禁藥即甲基安非他命而轉讓予他人者
      ，其轉讓行為同時該當於毒品危害防制條例第8 條第2 項
      之轉讓第二級毒品罪及藥事法第83條第1 項之轉讓禁藥罪
      ，屬法條競合，應依重法優於輕法、後法優於前法等法理
      ，擇一處斷。而93年4 月21日修正後之藥事法第83條第1
      項轉讓禁藥罪之法定本刑，較毒品危害防制條例第8 條第
      2 項轉讓第二級毒品罪之法定本刑為重，是轉讓安非他命
      之第二級毒品，除轉讓達一定數量（依行政院訂定之「轉
      讓持有毒品加重其刑之數量標準」第2 條第1 項第2 款規
      定）；或成年人對18歲以上之未成年人為轉讓行為，依毒
      品危害防制條例第8 條第6 項、第9 條各有加重其刑至二
      分之一之特別規定，而應依該加重規定處罰者外，均應依
      藥事法第83條第1 項之規定處罰（最高法院98年度台上字
      第3569號判決、99年度台上字第6393號、100 年度台上字
      第647 號判決意旨，臺灣高等法院暨所屬法院94年法律座
      談會刑事類提案第8 號研討結果、97年法律座談會刑事臨
      時類提案第2 號研討結果參照）。從而，必以行為人係轉
      讓第二級毒品達一定數量，或係成年人對「18歲以上」之
      未成年人為轉讓第二級毒品行為，始應依毒品危害防制條
      例第9 條、第8 條第2 項之規定論處，蓋毒品危害防制條
      例第9 條固規定「成年人對未成年人犯前三條之罪者，依
      各該條項規定加重其刑至二分之一」，然兒童及少年福利
      法第70條第1 項亦明定「成年人教唆、幫助或利用兒童及
      少年犯罪或與之共同實施犯罪或故意對其犯罪者，加重其
      刑至二分之一。但各該罪就被害人係兒童及少年已定有特
      別處罰規定者，不在此限」，亦即當行為人轉讓第二級毒
      品甲基安非他命之對象為「未滿18歲之少年」時，因係成
      年人故意對少年犯罪，而藥事法第83條第1 項之轉讓禁藥
      罪就被害人係兒童及少年並未定有特別處罰規定，自仍有
      兒童及少年福利法第70條第1 項前段加重其刑規定之適用
      ，此與被告犯毒品危害防制條例第8 條第2 項之轉讓第二
      級毒品罪且符合同條例第9 條所定加重其刑要件之情形相
      比，同屬刑法分則之加重，惟前者之法定最高本刑顯較後
      者為重，且屬新法，是仍應依藥事法第83條第1 項之規定
      處罰。
（二）經查，證人許志於偵查中稱係以新臺幣（下同）1,000
      元之價格購得甲基安非他命，於99年7 月26日前來花蓮之
      途中放置在車上以供施用乙節明確（見偵卷第24頁），對
      照被告於本院準備程序中供陳：曾以1,000 元之代價向友
      人購買毛重0.5 公克之甲基安非他命；尚曾以1,000 元之
      對價，向許志取得毛重約0.5 公克之甲基安非他命等語
      （參本院卷第49頁），可知依當時交易行情，以及許志
      讓售與被告之甲基安非他命之價量而言，許志於99年7
      月26日放置在汽車內攜往花蓮地區之甲基安非他命重量，
      毛重應與0.5 公克相近，而其與被告共同轉讓與蘇○中之
      甲基安非他命，不過其中許志施用後剩餘部分，堪認被
      告該次轉讓安非他命之數量，顯無達到毒品危害防制條例
      第8 條第6 項、轉讓持有毒品加重其刑之數量標準第2 條
      所規定加重其刑之淨重10公克以上之可能。又被告、蘇○
      中分別為68年6 月7 日、82年11月生，有其等警詢筆錄受
      詢問人出生年月日欄之記載可證；可知被告行為時為已滿
      20歲之成年人，而蘇○中於被告行為時非僅屬未滿20歲之
      未成年人，亦係12歲以上未滿18歲之少年；被告於本院審
      理中供陳：未曾思及蘇○中究竟之實際年紀若干，貌似約
      18、19歲之人，然因蘇○中係由許志邀集，無論幾歲並
      無差別，伊均會隨同許志前往花蓮地區等語明確（參本
      院卷第186 頁），堪認其明知蘇○中為未滿20歲之未成年
      人，且倘蘇○中為未滿18歲之少年，被告與之犯罪、對之
      犯罪，猶不違背其本意；揆諸前揭說明，被告上開轉讓甲
      基安非他命之犯行，自應優先適用藥事法第83條第1 項規
      定論處。
（三）核被告所為，係犯兒童及少年福利法第70條第1 項前段、
      藥事法第83條第1 項之成年人故意對少年犯轉讓禁藥罪。
      被告轉讓甲基安非他命前持有之行為，與之後所為之轉讓
      行為，為實質上一罪之階段行為，高度之轉讓行為已依藥
      事法加以處罰，依法律適用完整性之法理，其低度之持有
      行為不能再行割裂適用毒品危害防制條例加以處罰（最高
      法院82年度台上字第4076號判決意旨參照）。至證人蘇○
      中於99年7 月26日下午5 時24分起接受警方詢問時陳稱：
      「【問：你所施用的安非他命（應係甲基安非他命之誤，
      詳前述，以下警方詢問之「安非他命」均同）係向何人購
      買？】我不是購買的，是小凱（指被告）拿給我用的」、
      「（問：為何小凱要給你施用安非他命？）因為我幫他們
      做事，幫他們顧車，觀察地形，看有沒有可疑的人，這是
      他們給我的好處」、「（問：許志、范聯勤是否會指揮
      你做事？）會，因為我跟他們來花蓮，就是要幫他們顧車
      ，觀察地形，看有沒有可疑的人等雜事」、「（問：你如
      果沒有幫許志、范聯勤他們來花蓮做事，他們是否會給
      你毒品施用？）不會」、「是否因為（筆錄誤載為「因會
      」）你此次與許志、范聯勤共同來花蓮幫他們顧車，觀
      察地形，看看有沒有可疑的人等雜事，范聯勤才給你安非
      他命施用？）是」（見警卷第6至7頁），似以提供勞務為
      取得甲基安非他命之對價；然核之其於同日較早時間之中
      午12時2分許起，另案接受警方調查時，明白陳述：「（
      問：你現住新竹市...，為何在花蓮出現？）..我朋友阿
      （即許志）打電話給我說有錢賺，要帶我去上班，說
      只要在車上顧，就有3,000至4,000元以上...」、「...沒
      有懷疑來花蓮的動機及目的，阿說只要顧車就好，甚麼
      事都不用做」等語在案（見本院另案99年度訴字第451 號
      警卷第15至16頁）；與證人許志於另案警詢中所述：不
      知詐欺集團如何行騙，伊僅負責取款；要求被告借得汽車
      陪同，並找蘇○中，伊向蘇○中、被告表示有金錢可賺，
      如有拿取款項，會給蘇○中數千元，進而召集蘇○中、被
      告一同前來花蓮地區；與詐欺集團成員約定伊可取得詐欺
      金額之5%，然此次未能順利取款，原擬若成功犯案，將自
      伊可分得之酬勞中朋分部份與被告、蘇○中等語相符（見
      本院另案99年度訴字第451 號警卷第7 至8 頁、偵卷第11
      8 頁）；蘇○中於接受本院少年法庭調查時，尚表示「是
      許志稱要來花蓮有錢賺，叫我觀察地形及可疑人物及及
      顧車子，甚麼事情都不用做，並叫我甚麼都不要問就有錢
      賺...」【參本院卷第103頁背面所附臺灣新竹地方法院少
      年法庭100 年度少護字第216 號、第217 號裁定理由欄一
      （二）】；顯然蘇○中與被告、許志等人一同前往花蓮
      地區之動機、目的，在於藉此隨行之機會提供勞務，進而
      賺取許志應允支付之報酬，申言之，所以提供勞務，當
      非作為換取甲基安非他命施用之對價至明。次經細繹其於
      99年7 月26日下午5 時24分起接受調查時，警方多係使用
      複合式之問題，申言之，該等問答若經拆解，不能排除證
      人蘇○中答稱「（問：你如果沒有幫許志、范聯勤他們
      拿花蓮做事，他們是否會給你毒品施用？）不會」、「是
      否因為（筆錄誤載為「因會」）你此次與許志、范聯勤
      共同來花蓮幫他們顧車，觀察地形，看看有沒有可疑的人
      等雜事，范聯勤才給你安非他命施用？）是」等，其真意
      或指前往花蓮地區之途中，因跟隨在許志、被告身旁，
      始有機會在2 人施用甲基安非他命後，乘時要取部分受讓
      施用，若未曾隨同，而與許志、被告分處二地，自無可
      能要求分得甲基安非他命。尤其依卷內現存資料，並無證
      據證明蘇○中於許志邀約前往花蓮地區前，已然知悉許
      志攜帶甲基安非他命及吸食器，自無由認定蘇○中係欲
      以提供勞務，而換取甲基安非他命施用，乃同意一同前往
      ，此就證人蘇○中於另案偵查中猶一致證述：許志對伊
      承諾將支付3,000、4,000元以上之報酬等語（見本院另案
      99年度訴字第451 號偵卷第6 頁），亦得推知。而此與現
      時詐欺集團除首謀者規劃佈局外，詐欺過程中各階段行為
      ，例如負責取得隱匿贓款之帳戶、取得人頭行動電話作為
      向被害人行騙所用之工具、杜撰用以向被害人行騙之情節
      、直接與被害人聯絡實施詐欺行為、偽造相關證明或執據
      用以取信被害人、前往與被害人接洽取款等，概由各階段
      之參與犯罪者分層負責，分工愈細，則愈以橫向之聯繫為
      宗，參與者均得分霑贓款，各階段參與者所得報酬則泰由
      該階段工作之主要負責人、邀集人分配之犯罪模式，衡屬
      相合。況且，依被告所述上情，其曾表示於99年7 月26日
      ，亦係無償取得許志提供甲基安非他命施用，分文未付
      ，堪認許志因其在詐欺集團中規劃之詐欺階段中，負責
      向被害人取款工作，邀集被告、蘇○中參與後，基於情誼
      、友儕或上開參與詐欺犯罪之夥伴關係，提供不過微量甲
      基安非他命與蘇○中解癮，而無意收取對價、從中牟利，
      並未違常。故不論蘇○中究有無意思以金錢購買或係勞務
      換取甲基安非他命，縱其有意以勞務換取甲基安非他命，
      抑或欲提供勞務賺取報酬，再以金錢價購甲基安非他命，
      其既未將此一內心想法透露於外，無從認定被告或許志
      對於交付甲基安非他命後，或可於未來取得蘇○中交付金
      錢或提供勞務乙事有所預見或認知，尚難遽行斷論渠等必
      有向蘇○中營利之意圖。準此，檢察官起訴認被告所涉為
      販賣第二級毒品、販賣禁藥等罪嫌，容有未洽，惟起訴之
      基本社會事實同一（最高法院100 年度台上字第4920號判
      決意旨參照），爰依法變更起訴法條，予以審理。
（四）復依被告及證人蘇○中分別陳述之前詞，可認許志將甲
      基安非他命及吸食器放置在一被告及蘇○中得任意取用之
      空間，或明示、或默示渠等可逕自取用，已有無償轉讓之
      意；被告係在知悉許志轉讓第二級毒品之犯意後，始拿
      取許志所有甲基安非他命，轉手交付蘇○中，並非單純
      基於幫助蘇○中施用之意，而係在許志同意、授意下所
      為；又許志於轉讓第二級毒品之犯意外顯後，明知被告
      代為取交甲基安非他命與蘇○中而未阻止，使轉讓行為因
      而完成，被告與許志間，就本案犯行有犯意聯絡甚明；
      又被告交付甲基安非他命與蘇○中之舉，已屬轉讓第二級
      毒品構成要件之行為，其分擔犯罪行為，洵堪認定。是以
      ，被告與許志就本案犯行，既有犯意聯絡及行為分擔，
      自為共同正犯；檢察官起訴漏未論認及此，應予補充。而
      因毒品危害防制條例第8 條第2 項之轉讓第二級毒品罪及
      藥事法第83條第1 項之轉讓禁藥罪，屬法條競合，詳前述
      ，販賣第二級毒品罪及販賣禁藥罪之關係亦同，故起訴書
      主張被告係以一行為觸犯販賣第二級毒品及販賣禁藥等2
      罪，應從一重處斷，即認為所論引之該2 罪為想像競合之
      裁判上一罪關係，容有誤會，附此敘明（至起訴法條變更
      之部分，另詳前述）。按兒童及少年福利法於92年5 月28
      日制定公布，並於同年月30日生效，該法第70條第1 項前
      段規定：「成年人教唆、幫助或利用兒童及少年犯罪或與
      之共同實施犯罪或故意對其犯罪者，加重其刑至二分之一
      」，此項規定為少年事件處理法第85條第1 項之特別規定
      ，依後法優於前法，特別法優於普通法之法律適用原則，
      自應優先於少年事件處理法適用（最高法院94年度台上字
      第856 號判決意旨參照）。而該條文中，對被害人為未滿
      18歲之兒童及少年之特殊要件予以加重處罰，乃就犯罪類
      型變更之個別犯罪行為予以加重，屬刑法分則加重之性質
      （最高法院98年度台上字第4220號判決要旨參照）。查被
      告為成年人，於本案犯罪行為時，對於蘇○中年當12歲以
      上未滿18歲之少年乙節有所認識，業如前述，卻仍故意轉
      讓屬於禁藥之甲基安非他命與之，即應依兒童及少年福利
      法第70條第1 項前段規定，予以加重其刑。被告有如事實
      欄一所載之前科及執行紀錄，有臺灣高等法院被告前案紀
      錄表附卷可證，其受有期徒刑之執行完畢後，5 年以內故
      意再犯本案有期徒刑以上之罪，為累犯，應依刑法第47條
      第1 項規定，加重其刑，並依法遞加重之。
（五）爰審酌被告自承己染有施用甲基安非他命之惡習（見警卷
      第3 頁），當知禁藥、毒品為禍害之源，其源不絕，則藥
      毒所及，非僅個人一己之生命、身體受到侵害，社會、國
      家法益受到影響亦係在所難免，其卻仍參與本案轉讓禁藥
      犯行，所為誠屬不該，又犯後否認犯行，推諉飾卸，難認
      存有悔悟之心；惟考量其轉讓次數僅一，對象亦屬單一，
      數量些微，兼衡其參與犯罪之情節、動機、目的、所生危
      害，以及其生活情狀、智識程度等一切情狀，量處如主文
      所示之刑。另按科刑判決所適用之法律，無論係對主刑、
      從刑或刑之加重、減輕與免除等事項，除法律別有規定外
      ，均應本統一性及整體性之原則而適用之，不容與主刑所
      適用之法律任意割裂而適用其他法律。是既以法規競合擇
      一適用藥事法第83條第1 項論處被告罪刑，外包裝如係被
      告所有供轉讓禁藥使用之物，當依刑法第38條第1 項第2
      款規諭知沒收，要無割裂分別適用毒品危害防制條例第18
      條第1 項、第19條第1 項之餘地（最高法院89年台上字第
      1553號判決、臺灣高等法院暨所屬法院97年法律座談會刑
      事臨時類提案第3 號問題3 研討結果參照）。因被告、許
      志係於行經蘇花公路某路段時，在車上轉讓甲基安非他
      命與蘇○中，並由蘇○中立時加以施用，與一般為便利讓
      與者攜帶交付，以及使受讓者得即刻將甲基安非他命取走
      離去，而預先將甲基安非他命裝盛成袋後，逕將袋裝之甲
      基安非他命，連同包裝袋一併轉讓交付與受讓者之情形有
      別，質言之，許志攜帶甲基安非他命所用之包裝袋以及
      吸食器、玻璃球等物，原係便利自己施用甲基安非他命所
      使用，非為遂行與被告共同轉讓甲基安非他命與蘇○中所
      用，故扣案之殘渣袋3 個以及吸食器1 個、玻璃球1 個等
      物，雖為與被告共犯本案之許志所有，業據證人許志
      於警詢中供陳明確（見警卷第11頁），然與渠等分別施用
      第二級毒品案件較具關聯性，與本案犯罪之關係屬淺，且
      揆諸上開說明，殘渣袋等物如予沒收，所據法規容為刑法
      第38條第2 款，而此非必要沒收之規定，爰不於茲併為沒
      收之諭知。
據上論斷，應依刑事訴訟法第299 條第1 項前段、第300 條，兒
童及少年福利法第70條第1 項前段，藥事法第83條第1 項，刑法
第11條、第28條、第47條第1 項，判決如主文。
本案經檢察官施育傑到庭執行職務。
中    華    民    國   100    年    11    月    25    日
              刑事第四庭        審判長法  官  黃鴻達
                                      法  官  梁昭銘
                                      法  官  戴韻玲
以上正本證明與原本無異。
如不服本判決應於收受送達後10日內向本院提出上訴書狀，並應
敘述具體理由。其未敘述上訴理由者，應於上訴期間屆滿後20日
內向本院補提理由書(均須按他造當事人之人數附繕本)「切勿逕
送上級法院」。
中    華    民    國   100    年    11    月    25    日
                                      書記官
附錄法條：
藥事法第83條第1 項：
明知為偽藥或禁藥，而販賣、供應、調劑、運送、寄藏、牙保、
轉讓或意圖販賣而陳列者，處7 年以下有期徒刑，得併科新臺幣
500 萬元以下罰金。